最高法院民事判決　　　　　　　　　　　　　　　　八十六年度台上字第九三二號
　　上　訴　人　丙○○
　　被 上訴 人　乙○○
　　　　　　　　甲○○
右當事人間請求損害賠償等事件，上訴人對於中華民國八十五年七月三十日臺灣高等
法院第二審判決（八十四年度上字第一八五六號），提起上訴，本院判決如左：
    主  文
上訴駁回。
第三審訴訟費用由上訴人負擔。
    理  由
本件上訴人主張：被上訴人自民國八十年六月一日起無權占有伊所有門牌台北市○○
街十一巷二十二之二號房屋，嗣經提起遷讓房屋之訴後，雙方於臺灣臺北地方法院八
十三年度訴字第二五七六號返還房屋事件審理時達成和解，被上訴人同意於八十三年
十二月三十一日以前遷讓返還房屋與伊，並已於是日依約履行完畢。計被上訴人無權
占有使用系爭房屋達三年七個月，自應依不當得利或共同侵權行為法律關係按月以新
臺幣（下同）一萬八千元計算，返還伊相當於租金之不當利得或賠償損害等情，求為
命被上訴人共同（不當得利部分）或連帶（侵權行為部分）給付七十七萬四千元並加
計法定遲延利息之判決。
被上訴人則以：上訴人因積欠被上訴人乙○○一百八十萬元，一再推拖未依所立切結
書辦理抵押權設定手續，且又無力清償，遂同意伊使用系爭房屋，以其積欠之上開借
款利息抵充租金，而於八十年五月底，親領伊及楊慧馨（被上訴人甲○○之配偶）、
楊滿馨（楊慧馨之姊）至系爭房屋，並交付鑰匙三把與伊，且當場告知使用方法。甲
○○、楊慧馨、楊滿馨（婚後已遷出）旋即遷入居住至八十三年十二月三十一日依約
將房屋及鑰匙返還與上訴人為止。伊使用系爭房屋期間，縱無租賃關係，亦係因上訴
人之同意而有使用借貸關係存在，並非無權占有等語，資為抗辯。
原審審理結果以：上訴人主張被上訴人自八十年六月一日起至八十三年十二月卅一日
止，計三年七個月，占有使用其所有系爭房屋之事實，為被上訴人所不爭執，應堪信
為真實。雖上訴人主張前開期間被上訴人係無權占有房屋，惟查其於原法院履勘現場
時，陳稱：「系爭房屋之鑰匙，是被上訴人乙○○到我家拿的」云云，有勘驗筆錄可
稽，雖事後補稱係乙○○擅自取用，然為被上訴人所否認。按依常情，房屋鑰匙原在
上訴人保管中，自行交付他人為常態，遭人盜取為變態，且一般人無從知悉他人房屋
鑰匙置於何處？該鑰匙用以開啟何房屋？苟非上訴人指明，被上訴人如何能持以住進
系爭房屋？上訴人未舉證證明鑰匙被盜用之事實，自應認係其自行交付。參以被上訴
人所舉證人楊慧馨、楊滿馨分別證稱：「丙○○帶我們去看系爭房屋，然後把鑰匙交
給我，丙○○點頭答應不用付租金」、「雙方同意不用付房租，我親眼看見丙○○將
鑰匙交與被告（即被上訴人）二人，我搬進隔幾天，上訴人還請我們去吃飯，楊慧馨
生小孩時，丙○○還來系爭房屋看她」各情，已足認上訴人確曾同意被上訴人使用系
爭房屋無疑。至該二證人之證詞雖有鑰匙交與何人之異，惟查時隔三年有餘，記憶失
誤，本為常情，況多人在場，鑰匙之交付，亦有交付全體之意，無分彼此之必要，上
訴人執以指摘該項證詞不足採，尚非可取。又證人即系爭房屋所在之大廈管理員徐經
武亦證述：伊任系爭房屋之大廈管理員約卅年之久，甲○○住進系爭房屋三年了，管
理費均向甲○○收取，之前是向上訴人收管理費，房屋若未出租，即到上訴人南昌路
之住宅收管理費，前一蔡姓房客搬走不久，在金門街口遇見上訴人，曾問他房屋有無
人住，他說有人住，以後就向甲○○收管理費，後來多次碰到上訴人也未談及此事，
系爭房屋甲○○係當住家及律師事務所，遷讓房屋事件出庭作證時，才知兩造有爭議
，一般房客搬走後，房東會囑伊幫忙留意有無人承租或買受，交代幫忙繳納水電費及
管理費，因上訴人有時自住，有時出租，沒有空檔，故未交代代為繳費之事等語，尤
見上訴人於被上訴人住用系爭房屋三年多期間，未曾繳納水電費及管理費，亦未委託
證人徐經武代繳，而任由徐經武向被上訴人收費，其謂未同意被上訴人使用系爭房屋
，焉能置信？再由上訴人向大眾商業銀行申請貸款經核准之文件顯示，銀行辦理貸款
之人員曾至系爭房屋查明使用情形，並攝有照片為憑。照片上系爭房屋內擺有甲○○
之辦公桌椅，按一般銀行貸款其承辦人員勢必由申貸人導往現場查看，該貸款申請日
期為八十一年九月廿九日，則上訴人至遲應於斯時已知悉被上訴人使用系爭房屋，苟
為無權占有，何以遲未主張權利？亦有違常情。綜上所述，被上訴人係經上訴人之同
意而使用系爭房屋，其占有非無正當權源，上訴人本於侵權行為及不當得利之法律關
係，訴請被上訴人連帶賠償或共同給付七十七萬四千元本息，尚屬無據，不應准許等
詞，因而維持第一審所為上訴人敗訴之判決，經核於法並無不合。按原審依被上訴人
所舉證人楊慧馨、楊滿馨及系爭房屋所在之大廈管理員徐經武之證詞，另參酌上訴人
申請房屋貸款情形，認被上訴人使用系爭房屋非無權占有，並未違背舉證責任分配之
原則。至上訴人主張系爭房屋鑰匙被盜用，係屬另一待證事項，原審認應由上訴人舉
證證明，核與房屋是否無權占有之認定亦無矛盾，上訴人指原判決違背舉證責任分配
之原則，容有誤會。上訴論旨，猶就原審取捨證據、認定事實之職權行使，指摘原判
決不當，求予廢棄，難謂有理由。
據上論結，本件上訴為無理由，依民事訴訟法第四百八十一條、第四百四十九條第一
項、第七十八條，判決如主文。
中      華      民      國    八十六    年      三      月    二十七    日
                              最高法院民事第七庭
                                  審判長法官  蕭  亨  國
                                        法官  吳  正  一
                                        法官  鄭  三  源
                                        法官  楊  隆  順
                                        法官  陳  淑  敏
      右正本證明與原本無異
                                              書  記  官
中      華      民      國    八十六    年      四      月     十八     日
